臺灣宜蘭地方法院民事簡易判決
110年度宜簡字第178號
原      告  台新資產管理股份有限公司

法定代理人  吳統雄  
訴訟代理人  賴昭文  
            黃照峯律師
被      告  黃朝根  
            黃柏竣  


            黃朝木  
            謝其蓁(黃朝慶之繼承人)

            黃宥雯(黃朝慶之繼承人，已死亡)
            黃朝來  
            黃美惠  

上列當事人間因請求代位分割遺產事件，本院於民國110年12月2
3日言詞辯論終結，判決如下：
    主  文
一、准原告代位被告黃朝根就被繼承人黃枝萬所遺如附表一編號
    1所示之遺產，為全體繼承人辦理繼承登記。 
二、被繼承人黃枝萬所遺如附表一所示之遺產，應按附表二所示
    之應繼分比例分割為分別共有。
三、原告其餘之訴駁回。
四、訴訟費用由兩造依附表三所示比例負擔。 
    事實及理由
壹、程序方面
一、按遺產之分割，係以消滅遺產公同共有關係為目的，須繼承
    人全體始得為之。故繼承人提起分割遺產之訴，固須以其他
    繼承人全體為被告，其當事人之適格始無欠缺（最高法院96
    年度臺上字第610號民事判決可資參照）。惟債權人若基於
    民法第242條之規定，代位行使債務人之權利，自無再以被
    代位人（即債務人）為共同被告之餘地（最高法院64年7月8
    日64年度第5次民庭庭推總會會議決定㈠、臺灣高等法院暨所
    屬法院102年法律座談會民事類提案第5號研討結果、最高法
    院107年度臺上字第92號民事判決參照）。原告既主張以債
    權人身分代位債務人黃朝根提起本件分割遺產之訴，即係代
    位黃朝根行使請求分割公同共有遺產之權利，本無以被代位
    人黃朝根為被告之餘地。然而，因原告尚列第一項聲明為請
    求准原告代位被告黃朝根就如附表一所示之遺產（下稱：「
    系爭遺產」）辦理繼承登記，故此部分即有將債務人黃朝根
    列為被告之必要，合先敘明。
二、被告均經合法通知，均未於言詞辯論期日到場，核無民事訴
    訟法第386條所列各款情形，爰依原告之聲請（見本案卷第1
    51頁），由其一造辯論而為判決。
貳、實體方面
一、原告主張：被告黃朝根尚積欠原告新臺幣100,750元及利息
    未為清償，原告已取得本院核發債權憑證。被繼承人黃枝萬
    於民國(下同)101年5月7日死亡後，遺有系爭遺產，被告等
    人為黃枝萬之繼承人，惟因尚未辦理繼承登記，且系爭遺產
    於分割前屬全體繼承人公同共有，無法進行拍賣。前揭情形
    顯已妨礙原告對被告黃朝根財產之執行，原告為實現債權，
    乃代位被告黃朝根提起分割遺產之訴，請求就系爭遺產代辦
    繼承並為分割，爰依第242條及第1164條規定，提起本件之
    訴訟。並聲明：被告黃朝根、黃柏竣、黃朝木、黃朝來、黃
    美惠、謝其蓁、黃宥雯就如附表一所示之公同共有不動產准
    予按應繼分比例分割為分別共有，並准由原告代位辦理分割
    繼承登記（見本案卷第103、123頁）。
二、被告均未於言詞辯論期日到場，亦未提出書狀作何聲明及陳
    述。
三、得心證之理由：
（一）按債務人怠於行使其權利時，債權人因保全債權，得以自
      己之名義，行使其權利，民法第242條定有明文。債權人
      得予代位債務人行使之權利，並非僅以請求權為限，凡非
      專屬於債務人本身之權利，均得為之。此項代位權行使之
      範圍，就同法第243條但書規定旨趣推之，並不以保存行
      為為限，凡以權利之保存或實行為目的之一切審判上或審
      判外之行為，諸如假扣押、假處分、聲請強制執行、實行
      擔保權、催告、提起訴訟等，債權人皆得代位行使，最高
      法院著有69年臺抗字第240號民事判例，可資參照。次按
      繼承人有數人時，在分割遺產前，各繼承人對於遺產全部
      為公同共有；繼承人得隨時請求分割遺產，但法律另有規
      定或契約另有訂定者，不在此限；公同共有物之分割，除
      法律另有規定外，準用關於共有物分割之規定，民法第11
      51條、第1164條、第830條第2項分別定有明文。又繼承人
      欲終止其間之公同共有關係，惟有以分割遺產之方式為之
      ，而將遺產之公同共有關係終止改為分別共有關係，性質
      上屬分割遺產方法之一（最高法院82年度臺上字第748號
      民事判決意旨參照）。惟分割共有物既對於物之權利有所
      變動，即屬處分行為之一種，凡因繼承於登記前已取得不
      動產物權者，其取得雖受法律之保護，不以其未經繼承登
      記而否認其權利，但繼承人如欲分割其因繼承而取得公同
      共有之遺產，因屬於處分行為，依民法第759條規定，自
      非先經繼承登記，不得為之（最高法院68年度第13次民事
      庭庭推總會議決議㈡可資參照）。
（二）次按土地權利變更登記，應由權利人及義務人會同聲請之
      ，其無義務人者，由權利人聲請之，其係繼承登記者，得
      由任何繼承人為全體繼承人聲請之。土地法第73條第1項
      定有明文。下列各款登記，得代位申請之：、登記原因
      證明文件為法院確定判決書，其主文載明應由義務人先行
      辦理登記，而怠於辦理者，得由權利人代位申請之。、
      其他依法律得由權利人代位申請登記者。繼承人為二人以
      上，部分繼承人因故不能會同其他繼承人共同申請繼承登
      記時，得由其中一人或數人為全體繼承人之利益，就被繼
      承人之土地，申請為公同共有之登記。土地登記規則第30
      條第1款、第4款、第120條第1項前段分別定有明文（土地
      登記規則第30條之立法理由中，提及民法第242條規定）
      。依上開法條規定及最高法院見解，可知繼承人須先就遺
      產辦理全體繼承人公同共有之繼承登記，始得分割遺產，
      未能會同全體繼承人辦理者，得由繼承人中之一人或數人
      為全體繼承人申請為公同共有之繼承登記，亦得由權利人
      代位申請登記。
（三）經查，被繼承人黃枝萬於101年5月7日死亡，遺有系爭遺
      產，由其子女即訴外人黃朝慶、被告黃朝根、黃柏竣、黃
      朝木、黃朝來、黃美惠共同繼承。嗣黃朝慶於106年2月18
      日死亡，由其配偶即被告謝其蓁繼承（見本案個人資料卷
      第73頁）。黃枝萬之全體繼承人及再轉繼承人即全體被告
      未依法聲明拋棄繼承（見本案卷第19頁，見本案個人資料
      卷第45頁），被繼承人黃枝萬所留系爭遺產，迄今尚未辦
      理繼承登記，原告係被告黃朝根之債權人等情，業經原告
      提出土地登記謄本、地籍異動索引、本院102年9月10日家
      事庭函、繼承系統表、本院債權憑證、黃朝慶戶籍謄本(
      除戶部分)、戶籍謄本等文件影本等件附卷可憑（見本案
      卷第15至29頁，本案個人資料卷第73至79頁），並經宜蘭
      縣宜蘭地政事務所110年8月18日函檢送土地登記資料、財
      政部北區國稅局110年8月26日函覆資料附卷可稽（見本案
      卷第55至63頁、第67頁）。而被告均未於言詞辯論期日到
      場，亦未提出書狀爭執，依民事訴訟法第280條第3項規定
      ，視同自認，原告之主張堪信為真實。。
（四）被告黃朝根身為被繼承人黃枝萬之繼承人，本得依法行使
      遺產分割請求權，以消滅前揭遺產之公同共有關係。又被
      告黃朝根積欠原告之前揭債務迄今尚未清償完畢，亦無其
      他財產足以償還對原告之債務（見本案個人資料卷第83至
      87頁所得調件明細表），足認原告前揭主張為真實。被告
      黃朝根怠於就系爭遺產辦理繼承登記，亦未積極行使請求
      分割遺產之權利，致系爭遺產迄今仍未辦妥繼承登記，且
      仍處於公同共有之狀態，使債權人即原告無從針對被告黃
      朝根就系爭遺產之應繼分取償，堪認被告黃朝根有怠於行
      使權利之情事，原告為保全債權，自得代位債務人黃朝根
      請求分割系爭遺產，且因系爭遺產迄今尚未辦理繼承登記
      ，原告欲達成分割系爭遺產之目的，自得請求代位被告黃
      朝根就系爭遺產為全體繼承人辦理繼承登記。從而，原告
      請求代位被告黃朝根就被繼承人黃枝萬所遺如附表一編號
      1所示之土地辦理繼承登記，自應准許之。至原告請求如
      附表一編號2部分之遺產辦理繼承登記部分，因編號2之遺
      產為未辦保存登記之房屋，該房屋雖得成為法院裁判分割
      之客體，惟並無民法第759條規定之適用，尚無從為繼承
      登記，原告就此部分請求代位辦理繼承登記，即屬無據，
      不應准許。
（五）原告於110年11月2日具狀追加訴外人黃朝慶之繼承人謝其
      蓁、黃宥雯為被告（見本案卷第103頁），並提出繼承系
      統表、戶籍謄本為證（見本案個人資料卷第73至79頁），
      經查：其中被告黃宥雯已早於訴外人黃朝慶99年12月28日
      死亡（見本案個人資料卷第79頁），故原告此部分請求應
      屬無據，應予駁回。
（六）又法院選擇遺產分割之方法，應具體斟酌公平原則、各繼
      承人之利害關係、遺產之性質及價格、利用價值、經濟效
      用、經濟原則及使用現狀、各繼承人之意願等相關因素，
      以為妥適之判決。本件黃枝萬所遺之系爭遺產為土地及未
      辦保存登記建物，現為被告公同共有，本院審酌原告聲明
      請求依被告之法定應繼分比例分割為分別共有，被告均未
      具狀或到庭以言詞表示意見，為免土地或房屋使用現狀僅
      因原告對被告黃朝根之債權而輕易變動，並斟酌系爭遺產
      經濟效用之維持及全體共有人利益等，認由被告按附表二
      所示應繼分比例分割為分別共有，應為適當。爰判決如主
      文第2項所示。
（七）末按因共有物分割、經界或其他性質上類似事件涉訟，由
      敗訴當事人負擔訴訟費用顯失公平者，法院得酌量情形，
      命勝訴之當事人負擔其一部，民事訴訟法第80條之1定有
      明文。而遺產分割意在消滅共有人間之公同共有關係，使
      各共有人單獨取得各自分得部分之使用權能，各共有人均
      因分割遺產而蒙其利，故關於訴訟費用之負擔，應依應繼
      分比例分擔之，始符公平，爰諭知訴訟費用負擔比例如主
      文第4項所示。
四、訴訟費用負擔之依據：民事訴訟法第80條之1。 
中　　華　　民　　國　　111 　年　　1 　　月　　6 　　日
                  宜蘭簡易庭  法  官      伍偉華 
以上正本係照原本作成。
如對本判決上訴，須於判決送達後二十日之不變期間內，向本院
提出上訴狀（應附繕本）。如委任律師提起上訴者，應一併繳納
上訴審裁判費。
中　　華　　民　　國　　111 　年　　1 　　月　　6 　　日
                              書記官      葉宜玲   
附表一：被繼承人黃枝萬所遺之遺產
編號 種類 權利範圍 1 宜蘭縣○○鎮○○○段000地號土地 129分之40 2 門牌號碼：宜蘭縣○○鎮○○路000號（未辦保存登記房屋）  
附表二：
繼承人 應繼分比例 黃朝根 6分之1 黃柏竣 6分之1 黃朝木 6分之1 黃朝來 6分之1 黃美惠 6分之1 謝其蓁(黃朝慶之繼承人) 6分之1 
附表三：
當事人 訴訟費用負擔比例 原告（被代位人黃朝根） 6分之1 黃柏竣 6分之1 黃朝木 6分之1 黃朝來 6分之1 黃美惠 6分之1 謝其蓁 6分之1